【裁判字號】    95,家訴,15
【裁判日期】    950703
【裁判案由】    確認繼承權存在
【裁判全文】
臺灣臺南地方法院民事判決              95年度家訴字第15號
原      告  乙○○
訴訟代理人  丙○○
複代理人    孫守濂律師
            李慶榮律師
被      告  行政院國軍退除役官兵輔導委員會台南縣榮民服務
            處
法定代理人  甲○○
訴訟代理人  張仁懷律師
上列當事人間請求確認繼承權存在事件，經本院於民國九十五年
六月十九日言詞辯論終結，判決如下：
    主      文
確認原告對於被繼承人袁國基遺產之繼承權存在。
訴訟費用由被告負擔。
    事實及理由
一、原告主張：
  （一）原告為大陸地區人民，為台籍榮民袁國基之配偶。袁國
        基於民國八十八年十月五日死亡，生前設籍台南縣官田
        鄉隆本村六鄰隆田三七七號。
  （二）袁國基於民國三十七年十月間與原告結婚，原告姓名為
        張氏，又名乙○○，此有親屬關係公證書可證。袁國基
        並無子女或直系血親卑親屬得為繼承，且其父母、祖父
        母均早已死亡，依民法第一千一百四十四條第四款之規
        定，自應由原告繼承其遺產之全部。
  （三）經原告委請丙○○為在台代理人檢具文件向被告機關申
        辦繼承事宜，詎被告機關以民國九十四年六月十四日南
        縣榮字第○九四○○○二四三二號函略以：(一)文書之實
        質證據力由法院認定；(二)原告所附親屬關係公證書僅述
        明與袁國基於一九四八年十月結婚，於袁國基死亡前婚
        姻關係是否仍存在，無從查證；(三)江西省瑞金市瑞證台
        字第五七號親屬公證書與第一○六號親屬關係公證書，
        親屬系統尚非一致，非屬可信云云，而否認原告之繼承
        權。
  （四）惟查，上開二份親屬關係公證書上所載之親屬完全相同
        ，僅第一○六號親屬關係公證書增列已於西元一九八一
        年死亡之哥哥袁國坊而已，因袁國坊早已死亡，故第五
        七號親屬關係公證書未予列載，顯難謂二者「親屬系統
        尚非一致」，被告機關對之顯有誤解。
  （五）次查，本件並無台灣地區與大陸地區人民關係條例第六
        十四條所規定「夫妻雙方均重婚」而致「原婚姻關係消
        滅」之情事。原告與袁國基間之婚姻效力自無消滅之可
        言。從而，被告以原告與袁國基死亡前婚姻關係是否存
        在，無從查證為由，認原告之繼承權尚有疑義云云，自
        屬無理由。
  （六）末查，上開文書之實質證據力，固應由法院或主管機關
        認定，惟該文書，依臺灣地區與大陸地區人民關係條例
        第七條規定：「在大陸地區製作之文書，經行政院設立
        或指定之機關或委託之民間團體驗證者，推定為真正。
        」，被告欲推翻法律上推定之效力，自應舉反證始得推
        翻之，被告在無反證之情況下，即空言否認其實質證據
        力，自屬不當。
  （七）對於被告抗辯所為之陳述：
        一被告雖以上開第五七號公證書之內容，與訴外人袁國
          林所提江西省于都縣公證處所製作（二○○二）于證
          台字第三三號公證書之內容不符，而質疑原告所提第
          五七號公證書之真實性。惟查：袁國林固為較袁國基
          年長二歲之兄，但其早在年幼時即由生父袁上煥出養
          予袁上裕夫婦，由袁上裕夫婦收養為養子，故其早已
          與原生父母家庭斷絕往來多年。而袁上煥家住江西省
          瑞金市，袁上裕家住江西省于都縣，相隔兩地，袁國
          林對於袁國基家中之狀況根本不清楚，故其在得知袁
          國基死亡之消息時，心生貪念，竟將其生父與養父互
          換、提供不實之事實矇騙江西省于都縣公證處人員，
          因而取得該第三三號公證書，並交由代理人丙○○持
          之向鈞院聲明備查。嗣後代理人丙○○發現原告之聲
          明在先，且察覺袁國林所述之事實有疑（例如：袁國
          林若確為袁上煥所收養，何以住所未與袁上煥一樣住
          於江西省瑞金市，反與法律上親子關係已停止之袁上
          裕同住於江西省于都縣黃麟鄉逕尾村逕尾組？），經
          向江西省于都縣公證處查詢，得知該件繼承之公證事
          宜，應以江西省瑞金市之公證處為管轄機關，于都縣
          後來所製作系爭第三三號公證書，係在非管轄機關資
          料不全、部分事實受袁國林誤導之情形下所為，故即
          終止與袁國林之委任關係。此觀諸系爭第三三號公證
          書亦確遭海基會發函通知鈞院及被告，謂該第三三號
          公證書業經江西省公證員協會予以撤銷等語在案，及
          該協會西元二○○三年五月六日贛公協（二○○三）
          第三一號查證回函明揭：「瑞金市公證處出具的（二
          ○○一）瑞證台字第五七號公證書內容真實」、「于
          都縣公證處出具的（二○○二）于證台字第三三、三
          四號公證書因違反管轄，已於二○○三年二月十七日
          被該處撤銷」等語，即可證明。系爭第三三號公證書
          既已被撤銷，且江西省公證員協會前述回函又已證稱
          第五七號公證書內容真實，顯見原告之主張確屬真實
          ，袁國林之聲明、所提出之公證書及所主張之繼承系
          統表內容均非事實。被告竟仍以該業經撤銷之第三三
          號公證書之內容為證，認為原告非袁國基之配偶，難
          認有理由。
        二再者，系爭第三三號公證書所載之內容，顯有錯誤不
          實之處；例如：袁國林若確為袁上煥所收養，何以住
          所未與袁上煥一樣住於江西省瑞金市，反與法律上親
          子關係已停止之袁上裕同住於江西省于都縣黃麟鄉逕
          尾村逕尾組？又袁長發、袁來娣二人若確係袁國基之
          親生姊姊，亦即為袁上煥之生女，何以竟未與袁上煥
          、袁國基及原告同住江西省瑞金市，反而與袁國林之
          所謂「生父」袁上裕同住於江西省于都縣黃麟鄉？另
          依該第三三號公證書所載，原告係於西元一九二九年
          一月出生、西元一九四二年與袁國基結婚，意即原告
          係在十三歲即嫁予袁國基，而結婚當時，於西元一九
          三三年出生之袁國基竟為年僅九歲之兒童而已？綜合
          上情，以經驗法則判斷，即知該第三三號公證書之內
          容顯有諸多不合理之處，實難認為真。
        三原告並無改嫁他人之事實，被告僅以袁國林所提出內
          容不實之第三三號公證書為憑，未為任何查證，即指
          稱原告業於西元一九六九年改嫁他人云云，顯屬草率
          。況且退萬步言，縱認原告果有改嫁，惟除非被告能
          證明原告與袁國基先有離婚之事實，否則後婚之效力
          因屬重婚，亦難認有效，自不因而影響原告為袁國基
          之妻之身分。
        四被告雖另以台南縣後備司令部函送之兵籍表上，有關
          「妻張氏」之記載已被註銷，及陸軍總司令部人事署
          書函記載其署存檔案，僅記載袁國基之父、母、兄姓
          名云云，而質疑袁國基生前是否曾結婚亦屬未明。惟
          袁國基留存軍方之兵籍、檔案等文件，均屬年代久遠
          之舊資料，此等資料因非袁國基所掌管持有，或許未
          及時更新、或許記載有誤，其註銷及未填載原告為配
          偶之原因為何，原告難以知悉，且國防部陸軍司令部
          之資料全無配偶欄，並不能據以認定袁國基沒有配偶
          ；反之，觀諸袁國基在民國七十七年十一月十一日所
          出具入出境申請書上，仍主動填載「配偶張氏陷大陸
          」、「妻陷大陸」等語，可知袁國基至少在民國七十
          七年時，仍承認原告為其妻，亦即原告與袁國基之婚
          姻關係仍被袁國基所承認。而觀諸袁國基之戶籍謄本
          ，其若於民國七十七年十一月十一日之後有與原告離
          婚，其亦無不向戶政機關申辦離婚登記之理。顯見原
          告至袁國基死亡時，婚姻關係仍屬存在。則除非被告
          能證明袁國基與原告有離婚之事實，否則斷難僅憑非
          袁國基自己所持有之上開兵籍表、檔案資料，即證明
          原告非袁國基之合法繼承人。
        五又原告本身不識字，袁國基向以寫信之方式向其大陸
          地區之義子華明述說其在臺灣的生活狀況，再由其義
          子轉告原告，原告可以自華明處取得袁國基自臺灣寄
          去之信件，更證原告是袁國基之配偶無誤。
  （八）綜上所陳，被告否認原告對於袁國基遺產之繼承權，顯
        無理由，謹請判決確認原告對被繼承人袁國基之繼承權
        存在。
  （九）並聲明：確認原告對被繼承人袁國基之繼承權存在。
二、被告則抗辯稱：
  （一）依台灣地區與大陸地區人民關係條例第六十八條第一項
        之規定，被告為大陸來台單身榮民即被繼承人袁國基（
        於民國八十八年十月五日死亡）之法定遺產管理人，茲
        有大陸地區人民即原告乙○○，以其為被繼承人袁國基
        配偶之身分，於民國九十一年三月十三日具狀向鈞院表
        示繼承，經鈞院於民國九十一年八月二十日以九十一南
        院鵬民巳聲繼字第十六號通知准予備查在案，原告隨檢
        具經江西省瑞金市公證處公證之（二○○一）瑞證台字
        第○九三號委託公證書、（二○○一）瑞證台字第○五
        七號親屬關係公證書等相關資料，委請訴外人陳聰緯向
        被告提出繼承之申請。詎該申請案在被告審核期間，另
        有大陸地區人士袁國林，以其為被繼承人袁國基兄長之
        身分，於民國九十一年六月十一日具狀向鈞院表示繼承
        ，亦經鈞院於民國九十一年六月二十八日以九十一南鵬
        民巳繼字第四十號通知准予備查在案，袁國林隨檢具經
        江西省于都縣公證處公證之（二○○二）于證台字第三
        四號委託公證書、（二○○二）于證台字第三三號親屬
        關係公證書、（二○○二）于證台字第五一號聲明公證
        書等相關資料，委請原告之訴訟代理人丙○○向被告提
        出繼承之申請，案經被告核對結果，原告及袁國林二人
        分別所提出之被繼承人袁國基之親屬關係，其內容記載
        多所不同，為此被告乃無法憑以將被繼承人袁國基之遺
        產交其二人繼承。
  （二）又被告請求財團法人海峽交流基金會代為查證結果，該
        會以民國九十二年五月二十三日（九二）海惠（法）字
        第○一五二一八之二號函覆，其內容略以：江西省公證
        員協會民國九十二年五月六日贛公協（二○○三）三一
        號函告，江西省于都縣公證處（二○○二）于證台字第
        三三號及三四號公證書，因違反管轄，業經江西省于都
        縣公證處（二○○三）于撤字第一號撤證決定予以撤銷
        ，袁國林之代理人丙○○並於民國九十四年一月三十日
        致函被告，告知袁國林自小已過繼他人，而喪失繼承權
        等情。
  （三）原告嗣又檢具江西省瑞金市公證處公證之（二○○四）
        瑞證台字第一○七號委託公證書、（二○○四）瑞證台
        字第一○六號親屬關係公證書，及原代理人陳聰緯之聲
        明書等相關資料，轉委請丙○○向被告提出繼承之申請
        。
  （四）查本件原告申請繼承被繼承人袁國基之遺產案，固經原
        告提出經財團法人海峽交流基金會認證之相關公證書類
        為憑，惟該書類僅具有推定之效力，已為前開法條所規
        定，是身為主管機關之被告尚非不得就其內容是否真正
        為實質之審查，經查：
        一袁國林所提出之江西省于都縣公證處（二○○二）于
          證台字第三三號及三四號公證書，因違反管轄，固經
          江西省于都縣公證處（二○○三）于撤字第一號撤證
          決定予以撤銷，惟其在形式上固已經撤銷，但其所載
          之實質內容，尚非不可作為判斷原告所提出之親屬關
          係公證書之內容是否真正之依據。
        二袁國林提出之江西省于都縣公證處（二○○二）于證
          台字第三三號親屬關係公證書，內載被繼承人之生父
          袁上裕、生母陳氏、養父袁上煥、養母康發娣、原配
          偶張新娣（西元一九六九年改嫁謝長芬為妻）、姐姐
          袁長發、袁來娣、哥哥袁國林；原告所提出之江西省
          瑞金市公證處（二○○一）瑞證台字第五七號親屬關
          係公證書，內載被繼承人之父親袁上煥、母親康氏、
          配偶張氏又名乙○○；另江西省瑞金市公證處（二○
          ○四）瑞證台字第一○六號親屬關係公證書，內則又
          載被繼承人之父親袁上煥、母親康氏、配偶張氏又名
          乙○○、哥哥袁國坊；三者記載內容完全不同，實無
          法認定何者為真。
        三據原告之訴訟代理人丙○○於民國九十一年八月十二
          日代理袁國林所出具之袁國基繼承系統表，上載妻張
          新娣又名乙○○（西元一九二九年生、西元一九六九
          年改嫁）、養父袁上煥（西元一八八四年生、西元一
          九五一年十二月歿）、養母康發娣（西元一八八四年
          生、西元一九七一年二月歿）、生父袁上裕（西元一
          九三七年二月二十日歿）、生母陳氏（西元一九三七
          年二月二十日歿）、姐袁長發（西元一九一二年生、
          西元一九四七年歿）、姐袁來娣（西元一九二七年三
          月二日生、西元一九九四年四月二日歿）、哥袁國林
          （西元一九三一年十月九日生）；而原告乙○○所出
          具之繼承系統，則載妻乙○○（西元一九二九年一月
          七日生）、父袁國煥（西元一八九七年二月二十六日
          生、西元一九五三年十二月三十日歿）、母康氏（西
          元一八九七年八月十七日生、西元一九七一年二月十
          三日歿），二者記載之親屬關係不一，母親之出生、
          死亡日期亦不一，是其內容是否真正，亦屬可議。
        四被繼承人袁國基生前於民國七十七年十一月十一日所
          填載之出入境申請書上填載配偶張氏、陷大陸。台南
          縣後備司令部所保管之兵籍表上家屬欄，則記載父上
          煥、母康氏、義子吳義明、另原載有妻張氏但已遭塗
          銷，並於備考欄上載明註銷。此外陸軍總司令部人事
          署於民國九十一年八月二十九日（九一）信守字第二
          一八七二號函覆被告，其內容則為；「袁國基君親屬
          資料案，查署存檔案，僅記載故袁君、母、兄姓名（
          氏），與檢附之大陸親屬關係公證書均不符。」，則
          被繼承人袁國基生前究竟曾否結婚，亦屬未明。
        五綜上疑點，在未釐清之前，被告實難以判斷原告對於
          被繼承人袁國基之遺產確有繼承權。
  （五）又本件原告縱曾於西元一九二九年與袁國基結婚，並於
        西元一九六九年改嫁，依同法第六十四條第一項前段規
        定，不得聲請將其重婚之部分撤銷，惟該規定係為因應
        特殊情形，針對婚姻之效力所作特別之規定，在繼承方
        面則未就此為規範，是原告縱曾與袁國基結婚，惟其既
        已改嫁，是否仍得依民法繼承其財產，在實務上尚未為
        明確之規範之前，實應採否認說為宜。
  （六）縱原告可自袁國基之義子處取得袁國基寄自臺灣之信件
        ，亦不足證明袁國基有配偶存在。
  （七）再查原告所舉財團法人海峽交流基金會就江西省瑞金市
        公證處（二○○一）瑞證台字第五七號親屬公證書，所
        出具之（九十）核字第一五八九二三二號證明，及就江
        西省瑞金市公證處（二○○四）瑞證台字第一○六號親
        屬公證書，所出具之（九三）南核字第一○五一二三號
        證明，依台灣地區與大陸地區人民關係條例第七條之規
        定，僅具有推定之效力，爰不待言之，今被告既已舉出
        諸多反證，否認其內容真正，則原告主張其為被繼承人
        袁國基之配偶，且有繼承權之有利於己之事實，依民事
        訴訟法第二百七十七條前段及第二百八十一條前段之規
        定，原告自應負舉證之責。
  （八）此外，原告之訴訟代理人丙○○曾因代理大陸地區人民
        繼承單身在台榮民遺產之事，涉及捏造親屬資料及假造
        證明材料，經行政院國軍退除役官兵輔導委員會以民國
        九十五年三月三日輔壹字第○九五○○○二四五○號函
        示各地區榮民服務處，要求必須嚴格審查依法妥處，今
        查本案事實與該函所述內容概略相符，實有可疑，爰請
        併為參考。
  （九）並聲明：原告之訴駁回。
三、兩造不爭執之事實：
  （一）被繼承人袁國基（男‧民國○○○年○月○日生‧身分
        證統一編號：Ｚ000000000號‧生前最後住所
        ：台南縣官田鄉隆本村隆田三七七號）係榮民，於民國
        八十八年十月五日死亡，依台灣地區與大陸地區人民關
        係條例第六十八條及退除役官兵死亡無人繼承遺產管理
        辦法第四條之規定，被告為被繼承人袁國基之法定遺產
        管理人。
  （二）被繼承人袁國基死亡後，原告以其為被繼承人袁國基配
        偶之身分，於民國九十一年三月十三日具狀向本院聲明
        繼承被繼承人袁國基之遺產，經本院以九十一年度聲繼
        字第一六號受理，並於民國九十一年八月二十日通知准
        予備查在案，原告隨即檢具經江西省瑞金市公證處公證
        之（二○○一）瑞證台字第○九三號委託書公證書、（
        二○○一）瑞證台字第○五七號親屬關係公證書等相關
        資料，委請訴外人陳聰緯向被告提出繼承之申請。於該
        申請案在被告審核期間，另有大陸地區人民袁國林，以
        其為被繼承人袁國基兄長之身分，於民國九十一年六月
        十一日具狀向本院聲明繼承被繼承人袁國基之遺產，經
        本院以九十一年度聲繼字第四０號受理，並於民國九十
        一年六月二十八日通知准予備查在案，袁國林隨即檢具
        經江西省于都縣公證處公證之（二○○二）于證台字第
        三四號委託書公證書、（二○○二）于證台字第三三號
        親屬關係公證書、（二○○二）于證台字第五一號聲明
        書公證書等相關資料，委請原告之訴訟代理人丙○○向
        被告提出繼承之申請。
  （三）嗣被告請財團法人海峽交流基金會代為查證，該會以民
        國九十二年五月二十三日（九二）海惠（法）字第○一
        五二一八之二號函覆，其內容略以：江西省公證員協會
        民國九十二年五月六日贛公協（二○○三）三一號函告
        ，江西省于都縣公證處（二○○二）于證台字第三三號
        及三四號公證書，因違反管轄，業經江西省于都縣公證
        處（二○○三）于撤字第一號撤證決定予以撤銷等語，
        並檢附江西省公證員協會贛公協（二００三）三一號查
        證回函及江西省于都縣公證處（二○○三）于撤字第一
        號決定書為證。而袁國林之代理人丙○○並於民國九十
        四年一月三十日致函被告，告知袁國林自小已過繼他人
        ，而喪失繼承權等情。
  （四）原告嗣又檢具江西省瑞金市公證處公證之（二○○四）
        瑞證台字第一○七號委託書公證書、（二○○四）瑞證
        台字第一○六號親屬關係公證書，及原代理人陳聰緯之
        聲明書等相關資料，轉委請丙○○向被告提出繼承之申
        請。
  （五）原告所提出之前開公證書均經財團法人海峽交流基金會
        認證。
  （六）袁國林提出之江西省于都縣公證處（二○○二）于證台
        字第三三號親屬關係公證書，內載被繼承人袁國基之生
        父袁上裕（生前住江西省于都縣黃麟鄉逕尾村逕尾組）
        、生母陳氏（生前住江西省于都縣黃麟鄉逕尾村逕尾組
        ）、養父袁上煥（生前住江西省瑞金市萬田鄉‧‧‧）
        、養母康發娣（生前住江西省瑞金市萬田鄉‧‧‧）、
        原配偶張新娣（又名乙○○，於西元一九四二年十二月
        在江西省瑞金市萬田鄉按當地風俗習慣結婚，婚後無子
        女，西元一九六九年改嫁給謝長芬為妻）、姐姐袁長發
        （生前住江西省于都縣黃麟鄉○○村○段組）及袁來娣
        （生前住江西省于都縣黃麟鄉井塘村中心組）、哥哥袁
        國林（生前住江西省于都縣黃麟鄉逕尾村逕尾組）。
  （七）原告所提出之江西省瑞金市公證處（二○○一）瑞證台
        字第０五七號親屬關係公證書，內載被繼承人袁國基之
        父親袁上煥、母親康氏、配偶張氏又名乙○○（於西元
        一九四八年十月與袁國基結婚）。
  （八）原告所提出之江西省瑞金市公證處（二○○四）瑞證台
        字第一○六號親屬關係公證書，內載被繼承人袁國基之
        父親袁上煥、母親康氏、配偶張氏，又名乙○○（於西
        元一九四八年十月與袁國基結婚，婚後無子女）、哥哥
        袁國坊。
  （九）被繼承人袁國基生前於民國七十七年十一月十一日填載
        之出入境申請書上記載其配偶張氏、陷大陸。
四、得心證之理由：
  （一）按「確認法律關係之訴，非原告有即受確認判決之法律
        上利益者，不得提起之；確認證書真偽或為法律關係之
        基礎事實存否之訴，亦同。前項確認法律關係基礎事實
        存否之訴，以原告不能提起他訴訟者為限。」，民事訴
        訟法第二百四十七條第一、二項分別定有明文。又所謂
        即受確認判決之法律上利益，係指法律關係之存否不明
        確，原告主觀上認其在法律上之地位有不安之狀態存在
        ，且此種不安之狀態，能以確認判決將之除去者而言，
        若縱經法院判決確認，亦不能除去其不安之狀態者，即
        難認有受確認判決之法律上利益，此有最高法院五十二
        年台上字第一二四０號判例可資參照。查本件原告主張
        其為被繼承人袁國基之配偶，對袁國基之遺產有繼承權
        存在，惟被告為被繼承人袁國基之遺產管理人，其否認
        原告對被繼承人袁國基之遺產有繼承權，顯影響原告對
        被繼承人袁國基之繼承權，自屬法律關係發生之基礎事
        實有確認存否必要之問題，因原告私法上之權利有受侵
        害之危險，而此不安之狀態須以確認判決方式除去，是
        以原告提起本件確認其就被繼承人袁國基之遺產有繼承
        權存在之訴，有即受確認判決之法律上利益，應屬適法
        ，合先敘明。
  （二）本件被告否認原告對於被繼承人袁國基之遺產有繼承權
        ，其所持之主要理由無非係謂袁國林提出之江西省于都
        縣公證處（二○○二）于證台字第三三號親屬關係公證
        書與原告提出之江西省瑞金市公證處（二○○一）瑞證
        台字第０五七號、（二○○四）瑞證台字第一○六號親
        屬關係公證書之記載內容不同，則原告所提出之親屬關
        係公證書內容是否真正，實屬可議等語。查袁國林所提
        出之江西省于都縣公證處（二○○二）于證台字第三三
        號公證書，因違反管轄，經江西省于都縣公證處（二○
        ○三）于撤字第一號撤證決定予以撤銷，已如前述，茲
        被告抗辯上開公證書形式上固已經撤銷，但其所載之實
        質內容，尚非不可作為判斷原告所提出之親屬關係公證
        書之內容是否真正之依據云云，而原告則主張上開袁國
        林所提出之公證書內容錯誤不實，不得援引為判斷原告
        所提出之親屬關係公證書之內容是否真正之依據等語。
        是本件首應審究者厥為袁國林提出之江西省于都縣公證
        處（二○○二）于證台字第三三號親屬關係公證書所記
        載之內容是否真正？茲析述如下：
        一查袁國林提出之江西省于都縣公證處（二○○二）于
          證台字第三三號親屬關係公證書記載袁上煥、康發娣
          為被繼承人袁國基之養父、養母，核與被繼承人袁國
          基之戶籍謄本上記載袁上煥、康氏為其生父、生母不
          同，且卷附被告所提出被繼承人袁國基之兵籍表及本
          院依職權向國防部陸軍司令部調取被繼承人袁國基之
          軍籍資料上亦均記載其父為「上煥」、母為「康氏」
          ，是實難認袁上煥、康發娣為被繼承人袁國基之養父
          、養母，江西省于都縣公證處（二○○二）于證台字
          第三三號親屬關係公證書關於此部分之記載即難認屬
          實。
        二江西省于都縣公證處（二○○二）于證台字第三三號
          親屬關係公證書記載原告與被繼承人袁國基於西元一
          九四二年十二月結婚，惟當時原告年僅十三歲，被繼
          承人袁國基則為九歲之兒童，實與常情不符。
        三又江西省于都縣公證處（二○○二）于證台字第三三
          號親屬關係公證書上所記載之袁長發、袁來娣、袁國
          林應係指被繼承人袁國基出養予袁上煥、康發娣後之
          養姐及養兄，否則袁國林無從據以主張其為被繼承人
          袁國基之繼承人而向本院聲明繼承，惟袁長發、袁來
          娣、袁國林之住所均設在江西省于都縣黃麟鄉，未與
          袁上煥、康發娣同設在江西省瑞金市，反而係與法律
          上親子關係已停止之生父袁上裕同住在江西省于都縣
          黃麟鄉，亦顯與常情不符。
        四綜上，袁國林所提出之江西省于都縣公證處（二○○
          二）于證台字第三三號親屬關係公證書所記載之內容
          不實，自不得以之作為判斷原告所提出之江西省瑞金
          市公證處（二○○一）瑞證台字第０五七號、（二○
          ○四）瑞證台字第一○六號親屬關係公證書之內容是
          否真正之依據。
  （三）按在大陸地區製作之文書，經行政院設立或指定之機關
        或委託之民間團體驗證者，推定為真正，臺灣地區與大
        陸地區人民關係條例第七條定有明文。查原告所提出之
        江西省瑞金市公證處（二○○一）瑞證台字第０五七號
        、（二○○四）瑞證台字第一○六號親屬關係公證書所
        記載被繼承人袁國基之父母、配偶資料均相同，僅江西
        省瑞金市（二○○四）瑞證台字第一○六號親屬關係公
        證書有加列被繼承人袁國基之旁系血親即已故哥哥袁國
        坊，而江西省瑞金市公證處（二○○一）瑞證台字第０
        五七號親屬關係公證書復未註明被繼承人袁國基無旁系
        血親存在，是原告所提出之上開二件親屬關係公證書內
        容並無衝突矛盾之處，且卷附江西省公證員協會贛公協
        （二００三）三一號查證回函亦載明：「瑞金市公證處
        出具的（二００一）瑞證台字第０五七號公證書內容真
        實。」等語，是除非有反證得推翻原告所舉前開親屬關
        係公證書之真實性，否則依法即應推定為真正。今被告
        否認原告所提出之江西省瑞金市公證處（二○○一）瑞
        證台字第０五七號、（二○○四）瑞證台字第一○六號
        親屬關係公證書之真實性，其另所持之理由無非係以台
        南縣後備司令部所保管之兵籍表上家屬欄記載被繼承人
        袁國基之父上煥、母康氏、義子吳義明，另原載有妻張
        氏但已遭塗銷，並於備考欄上載明註銷，且陸軍總司令
        部人事署民國九十一年八月二十九日（九一）信守字第
        二一八七二號函載稱；「袁國基君親屬資料案，查署存
        檔案，僅記載故袁君、母、兄姓名（氏），與檢附之大
        陸親屬關係公證書均不符。」，則被繼承人袁國基生前
        究竟曾否結婚，實屬未明，難認原告為被繼承人袁國基
        之配偶而有繼承權存在等語，惟查：
        一台南縣後備司令部所保管被繼承人袁國基之兵籍表上
          原載有妻張氏，固已遭塗銷，並於備考欄上載明註銷
          ，有兵籍表影本一件附卷可稽，惟經本院向台南縣後
          備指揮部查詢，並查無該兵籍表上所載「妻張氏」經
          塗銷、註銷之原因，有該指揮部民國九十五年三月十
          四日崑信字第０九五０００一０二八號書函一件在卷
          可憑，是尚難據以推認被繼承人袁國基未曾與原告結
          婚，或有離婚、婚姻失效等情事。
        二又本院向國防部陸軍司令部調取被繼承人袁國基之軍
          籍資料紀錄表核閱，其上關於被繼承人袁國基之直系
          親屬欄固列有「父上煥、母康氏、兄國防」等，然表
          上並無配偶欄得用以記載配偶資料，且表上所列其他
          人員亦未見有關配偶記載，則亦難以執之遽認被繼承
          人袁國基並無配偶存在。
        三參諸被繼承人袁國基生前於民國七十七年十一月十一
          日填載之出入境申請書上記載其配偶張氏、陷大陸乙
          節，為兩造所不爭執，足見被繼承人袁國基於民國七
          十七年時，仍承認原告為其妻，且此後並查無被繼承
          人袁國基與原告離婚之紀錄，是足認江西省瑞金市公
          證處（二○○一）瑞證台字第０五七號、（二○○四
          ）瑞證台字第一○六號親屬關係公證書記載原告為被
          繼承人袁國基之配偶應係屬實。被告雖另持前開江西
          省于都縣公證處（二○○二）于證台字第三三號親屬
          關係公證書之記載而主張原告縱為被繼承人袁國基之
          配偶，亦已改嫁他人云云，惟江西省于都縣公證處（
          二○○二）于證台字第三三號親屬關係公證書所記載
          之內容不實，難以採為認定事實之依據，已詳如前述
          ，是並無法憑之認定原告有改嫁他人之事實。
  （四）綜上，原告主張其為被繼承人袁國基之配偶，應堪採信
        ，則原告訴請確認其對於被繼承人袁國基之遺產有繼承
        權存在，為有理由，應予准許。
五、據上論結，本件原告之訴為有理由，依民事訴訟法第七十八
    條，判決如主文。
中    華    民    國    95    年    7     月    3     日
                  家事法庭    法  官  葉惠玲
以上正本證明與原本無異
如對本判決上訴，須於收受判決正本送達後20日內向本院提出上
訴狀。
中    華    民    國    95    年    7     月    3     日
                              書記官  鄭秀美


司法院資訊處製作；財團法人民間司法改革基金會備份。
